臺灣高等法院刑事裁定　　　　　　100年度聲再更(一)字第1號
再審聲請人
即自 訴 人　豪旭實業有限公司
代　表　人　葉南燦
被　　　告　林　勇
　　　　　　郭慶豐
　　　　　　郭進財
　　　　　　蕭英敏
　　　　　　張錫銘
上列聲請人因被告等偽造文書等案件，對於本院八十七年度上更
（一）字第二六五號，中華民國八十九年七月六日確定判決（第
一審案號：臺灣臺北地方法院八十四年度自字第一二四二號），
聲請再審，本院裁定後，經最高法院發回更審，本院更為裁定如
下：
    主      文
再審之聲請駁回。
    理      由
一、聲請意旨略稱：（一）鈞院八十七年度上更（一）字第二六
    五號確定判決按被告等五人於民國八十八年七月十四日所提
    呈之陳報狀指稱：「自訴人公司所指被告開立不實之發票及
    折讓單者應係其所提「兆端（金儀）公司開立不實之發票及
    折讓明細表」所指，共計十四筆。查上開十四筆發票所載貨
    物確有銷貨，且自訴人公司均已付清款項，．．．足見上開
    共十四筆發票確有交易之事實，自訴人公司事後以兆端公司
    未出貨為由，而主張被告林勇指示被告蕭英敏擅自制作折讓
    單云云，顯非事實，且既有銷貨之事實，即無所謂偽造情事
    ，則自訴人公司主張上開十四張折讓證明單是否先蓋後填寫
    等應送鑑定云云，亦顯無必要」乙節，而判決被告等無罪，
    實有違誤。茲將發現新事實、新事證臚陳如下：１、就上開
    兆端（金儀）公司開立不實之發票及折讓明細表，即附件一
    序號九「發票號碼第ＨＮ00000000號、發票日期七
    十九年五月九日、折讓日期七十九年五月十四日、折讓金額
    三千七百五十、營業稅額一百八十八而言，金儀（合併兆端
    ）公司代表人陳冠百君於九十九年五月間向臺灣臺北地方法
    院九十九年度重訴字第二五０號民事案件中提呈民事答辯暨
    爭點整理準備書狀中（證物二）載明「原告（自訴人公司）
    主張係被告金儀（合併兆端）公司於七十九年五月十二日逕
    交貨給第三人豪達公司所積欠貨款新臺幣（下同）二十五萬
    六千五百九十一元，根本與豪旭公司無關。惟金儀公司竟然
    辯稱『１．．豪旭公司堅持已結帳（兩造間實未結帳）拒絕
    再支付，故兆端公司經辦人依公司內部管理制度負過失理賠
    責任（但事實上七十九年五月至七月份，兆端公司原始內部
    帳冊電腦報表列印出該公司經辦人另向第三人收取五至六百
    萬元以上，為後述第三款共犯蔡裕國所自白，竟掛帳在聲請
    人公司）。２倘依原告之主張上開二十五萬六千五百九十一
    元之帳款與伊無涉，原告未支付該筆帳款，且被告亦未向原
    告收取該筆帳款，則該筆帳款與本案無涉。』」云云，查既
    為自訴人公司（原告）未支付該筆帳款，且被告金儀公司亦
    未向自訴人公司收取該筆帳款，未有在收款同時將簽收單交
    付聲請人公司，此係完全非買賣雙方收付貨款之正常程序，
    無中生有甚明確，豈有兆端公司無由提出所謂『簽收單』正
    本，故原判決竟未依據經驗法則而查明事證，判決明顯違背
    法令。則證物２所述自白事證，即為發現新事實、新事證，
    應有再審理由。２、被告等人陳報狀所指稱「證３號係金儀
    公司．．．提出之七十九年二月至八月銷貨入款明細表．．
    ．」中之七十九年五月份銷貨入款明細表倒數第三列載明「
    發票號碼第ＨＮ00000000號、入款日期七十九年七
    月、入款摘要『未收款』、入款金額二十五萬六千五百九十
    一元」在卷。惟兆端公司開立之交易發票日期七十九年五月
    九日（出貨單日期七十九年五月十二日簽收人為蔡裕國）、
    發票號碼第ＨＮ00000000號積欠貨款二十五萬六千
    五百九十一元，竟延宕至兆端公司之會計師於七十九年度查
    核工作底稿（證物三：截至七十九年十二年三十一日上）仍
    列載積欠二十五萬六千五百九十一元，兆端公司又為何未於
    每月對帳（結帳）並領取自訴人公司之貨款支票？此亦為原
    確定判決書所失察，並抄錄被告等人於八十八年七月十四日
    具名悖於事實之陳報狀作為無罪判決之理由，即有違誤。３
    、又臺灣高等法院臺中分院九十七年重上更（三）字第九五
    號刑事判決書所載被告蔡裕國（共犯）自白「含上開二百萬
    元貨款共約四、五百萬元」之支付貨款等真憑實據，則含兆
    端公司原始內帳七十九年十月十八日之電腦報表內載明ＮＯ
    ．二二發票傳票日七十九年五月二十四日之新臺幣一百六十
    萬八千五百元貨款及ＮＯ．二四發票傳票日七十九年五月二
    十日之新臺幣一百四十七萬六千八百元貨款（證物五），均
    送貨給予豪達公司負責人蔡裕國（即共犯）簽收，並逕向豪
    達公司收取該二筆合計新臺幣三百零八萬五千三百元貨款。
    及另收取七十九年三月至七月份貨款相加，符合上開貨款共
    約四、五百萬元。足顯兆端公司與豪達公司雙方於七十九年
    三月、四月間確有簽訂經銷契約。４、另被告蕭英敏先否認
    盜蓋空白折讓單，卻於九十六年五月十四日臺灣臺北地方法
    院刑事案件筆錄中（證物六），自白有盜蓋空白折讓單擅自
    填寫偽造而成，則被告蕭英敏擅自盜蓋空白折讓單後填寫偽
    造而成的，上開十四筆交易行為，即有偽造文書，行使偽造
    文書之犯行。（二）綜上新陳，本案金儀公司於上開民事書
    狀中所載：「金儀（合併兆端）公司於七十九年五月十二日
    逕交貨給第三人豪達公司所積欠貨款（二十五萬六千五百四
    十一元），．．．竟辯稱自訴人公司已結帳（兩造間實未結
    帳）拒絕再支付，故兆端公司經辦人依公司內部管理制度負
    過失理賠責任【但事實上七十九年五月至七月份，兆端公司
    原始內部帳冊電腦報表列印出該公司經辦人另向第三人收取
    五至六百萬元以上，亦為前項一、（一）３共犯蔡裕國所自
    白，亦掛帳在聲請人公司。】．．．上開二十五萬六千五百
    四十一元之帳款與伊無涉，自訴人公司未支付該筆帳款，且
    金儀公司亦未向自訴人公司收取該筆帳款，則該筆帳款與本
    案無涉。」，故與附件一『兆端（金儀）公司開立不實之發
    票及折讓明細表』序號九、發票開立日期七十九年五月九日
    發票號碼第ＨＮ00000000號、票面金額二十六萬二
    千五百；折讓開立日期七十九年五月十四日、折讓金額三千
    七百五十、營業稅額一百八十八未交貨、未結帳付託貨款相
    吻合；即無中生有聲請人已付訖貨款或兆瑞公司在收款同時
    將簽收單交付聲請人公司之事證，即為發現新事實、新事證
    。且不論第三人豪達公司（共犯蔡裕國為負責人）與聲請人
    （豪旭）公司是否有合作關係；該豪達公司與聲請人公司係
    各自獨立法人，而被告等人與共犯蔡裕國均為公司負責人或
    營業代表人，對公司法之規定「不同公司各有不同法人資格
    」不能諉為不知。被告等人私自與第三人豪達公司之交易行
    為，實與聲請人公司無關，自不能以毫達公司所積欠之貨款
    ，掛在聲請人公司頭上，且亦不得以豪達公司與聲請人公司
    間合作關係之有無為結束為由做為卸責之依據。況聲請人公
    司先於七十九年三月十五日書面通告兆端公司、標達公司不
    同意將第三人的貨款，掛在聲請人公司帳上，實際上有聲請
    人公司之下游經銷商如宏旭、銘豐等，於七十九年三月、四
    月間與兆端公司、被告另行簽約；被告等人卻獨將豪達公司
    所積欠的貨款，掛帳於聲請人公司，並恣意扣取聲請人公司
    預付貨款、訂金、保證金、票款及獎勵金；上開『兆端（金
    儀）公司開立不實之發票及折讓明細表』所示十四筆交易行
    為，即刑法第三百三十九條第一項之詐欺罪及同法第二百十
    六條、第二百十條之行使偽造文書、觸犯商業會計法第三十
    三條、第七十一條之犯行、稅捐稽徵法四十一條逃漏稅捐等
    犯罪行為。為此請准予再審云云。
二、經查：
（一）有關被告郭進財部分：
  １、按「再審係為原確定判決認定事實錯誤而設之救濟程序，
      是聲請再審之對象應為確定之實體判決。而受理再審聲請
      之法院，應先審查再審之聲請是否具備合法條件，若其聲
      請再審之程序違背規定時，即應以其聲請不合法，依刑事
      訴訟法第四百三十三條規定裁定駁回之；必再審之聲請合
      法，始能進而審究其再審有無理由。」（詳最高法院九十
      年度台抗字第三八五號判決意旨、九十三年度台抗字第二
      四四號判決意旨）、「再審制度係就確定判決認定事實錯
      誤而設之救濟方法，故聲請再審，以該判決係實體上之確
      定判決為限；對於程序上之判決，要無聲請再審之可言。
      」（詳最高法院八十九年度台抗字第三九０號判決意旨）
      、「再審旨在救濟原確定判決認定事實之錯誤，須對實體
      判決為之。」（詳最高法院八十七年度台抗字第一五一號
      判決意旨）。
  ２、查本院八十七年度上更（一）字第二六五號判決，就被告
      郭進財部分，係認為「二、查被告郭進財部分，上訴人公
      司於原審僅就其違反證券交易法之事實提起自訴，並未起
      訴其有偽造折讓證明單或行使偽造折讓證明單行為（見自
      訴狀內容二；及原審判決理由一之二）。乃原審判決除就
      郭進財被訴違反證券交易法部分諭知不受理外（此部分已
      確定），另就郭進財偽造文書（行使偽造折讓證明單，見
      原審判決主文第二項，理由四末五行及理由五）判決無罪
      ，自屬未受請求之事項予以判決，其判決當然為違背法令
      。上訴人公司就郭進財偽造文書部分提起上訴，雖無理由
      ，然原判決就此既有可議，應由本院將該部分判決撤銷，
      且因未據上訴人公司起訴，本院自毋庸為任何處分，併予
      敘明。」，並於主文諭知「原判決關於郭進財偽造文書部
      分撤銷。」（詳本院八十七年度上更（一）字第二六五號
      判決第二頁至第三頁），亦即被告郭進財部分，本院八十
      七年度上更（一）字第二六五號判決係認原審八十四年度
      自字第一二四二號判決，係就未受請求之事項予以判決，
      屬無效判決而撤銷，並未另就郭進財另外諭知有罪或無罪
      之實體判決，揆諸前揭說明，自訴人豪旭實業有限公司乃
      就本院根本未對被告郭進財為任何實體判決之本院八十七
      年度上更（一）字第二六五號判決提起再審，故其對被告
      郭進財部分聲請再審程序違背規定，自不合法，應予駁回
      。
（二）有關被告林勇、郭慶豐、蕭英敏、張錫銘部分：
  １、按刑事訴訟法第四百二十五條規定，為受判決人之不利益
      聲請再審，於判決確定後，經過刑法第八十條第一項期間
      二分之一者，不得為之。又法院認為聲請再審之程序違背
      規定者，應以裁定駁回之，刑事訴訟法第四百三十三條亦
      有明文。次按刑法刑法第二百十六條、第二百十條分別規
      定「行使第二百十條至第二百十五條之文書者，依偽造、
      變造文書或登載不實事項或使登載不實事項之規定處斷。
      」、「偽造、變造私文書，足以生損害於公眾或他人者，
      處五年以下有期徒刑。」，故上開行使偽造私文書等罪嫌
      ，其最重本刑為五年以下有期徒刑，而依九十四年二月二
      日修正公布、九十五年七月一日施行前刑法第八十條第一
      項規定「追訴權，因左列  期間內不行使而消滅：一、死
      刑、無期徒刑或十年以上有期徒刑者，二十年。二、三年
      以上十年未滿有期徒刑者，十年。三、一年以上三年未滿
      有期徒刑者，五年。四、一年未滿有期徒刑者，三年。五
      、拘役或罰金者，一年。」；末按行為後法律有變更者，
      適用行為時之法律，但行為後之法律有利於行為人者，適
      用最有利於行為人之法律，為九十五年七月一日修正施行
      之刑法第二條第一項所明定，修正後刑法第八十條第一項
      ，及修正前刑法第八十條第一項關於追訴權時效期間之規
      定不同，修正後刑法所定時效期間較長，表示行為人被追
      訴之期限較久，自屬對行為人不利，比較結果以修正前刑
      法第八十條第一項較有利於行為人，本件關於追訴權時效
      ，自應適用修正前刑法第八十條第一項之規定，合先敘明
      。
  ２、經查依本院八十七年度上更（一）字第二六五號判決，自
      訴人豪旭實業有限公司自訴被告林勇、郭慶豐、蕭英敏、
      張錫銘四人之犯罪事實係「（一）查『營業人銷貨退回、
      進貨退出或折讓證明單」之開立，係由買受人於銷貨退回
      ，進貨退出或依經銷契約取得獎勵金時開立。出賣人無權
      擅自制作銷貨退回、進貨退出或折讓證明單。被告林勇係
      兆瑞股份有限公司（下簡稱兆瑞公司）之負責人，於兆瑞
      公司與自訴人公司交易期間，竟未經自訴人同意，以自訴
      人名義製作折讓證明單（如附表一，下簡稱折讓單），以
      掩飾其根本未出貨予自訴人公司卻向自訴人公司收取貨款
      之行為，確已生損害於告訴人公司。被告之行為，顯已該
      當於刑法第二百十條偽造私文書罪及刑法第二百十六條行
      使偽造私文書罪及刑法第三百三十九條第一項之構成要件
      。而被告郭慶豐為金儀股份有限公司（下簡稱金儀公司）
      之負責人，其於金儀公司合併兆瑞公司後，竟於訴訟上繼
      續行使上開偽造之私文書，亦顯牴觸刑法第二百十六條之
      規定。（二）依訴外人龔素珍及被告蕭英敏於原審八十五
      年三月六日訊問時證稱之事實，足知被告蕭英敏於七十九
      年間係任職於被告林勇擔任法定代理人之兆瑞公司，卻於
      上開期間，多次冒稱為自訴人公司之外務員，於未經自訴
      人公司授權或同意之情形下，擅自持空白折讓單至受自訴
      人委託記帳之龔素珍小姐處要求蓋用自訴人之發票章，其
      後並基於被告林勇之指示及授權，於兆瑞公司並無出貨予
      自訴人公司，是以自訴人顯無開立折讓單之原因之情形下
      ，捏造自訴人名義制作與實際交易事實不符之折讓單（如
      附表一），藉以掩飾兆瑞公司未出貨予自訴人卻收取貨款
      之詐欺行為，核其行為，顯已涉嫌偽造文書。（三）查附
      表二折讓單上之發票章，並非自訴人公司之印章，被告張
      錫銘竟因無法取得自訴人蓋妥發票章之折讓單，而盜刻上
      開印章，並使用於其擅自以自訴人名義制作之折讓單上，
      進而於自訴人根本不知有上開折讓單存在之情形下，以兆
      瑞公司名義片面向稅捐稽徵機關申報，以致經稅捐稽徵機
      關列為交易異常資料，核其行為確已該當於刑法偽造印章
      罪及偽造文書罪之構成要件。」，亦即認被告林勇、郭慶
      豐、蕭英敏、張錫銘四人涉犯刑法第二百十六條、第二百
      十五條之行使偽造私文書、刑法第三百三十九條第一項之
      詐欺取財及刑法第二百十七條第一項之偽造印章罪，而前
      揭各罪均係五年以下有期徒刑之罪，亦即為刑法第八十條
      第一項第二款所定「三年以上十年未滿有期徒刑者，十年
      。」，故其追訴權時效期間為十年，其二分之一為五年。
  ３、又自訴人豪旭實業有限公司自訴被告林勇、郭慶豐、蕭英
      敏、張錫銘四人前揭偽造文書等案件，由本院於八十九年
      七月六日以本院八十七年度上更（一）字第二六五號判決
      後，自訴人豪旭實業有限公司不服，提起上訴，經最高法
      院於九十年十一月二十九日以九十年度台上字第七二六七
      號判決，以其上訴違背法律上之程式而駁回確定，有被告
      林勇、郭慶豐、蕭英敏、張錫銘四人之臺灣高等法院被告
      全國前案紀錄表（詳本院聲再字第四五二號卷第九三頁至
      第一０八頁）及最高法院九十年度台上字第七二六七號判
      決書（詳本院聲再字第四五二號卷第八五頁至第八九頁）
      附卷可稽，故本件自訴人豪旭實業有限公司為被告林勇、
      郭慶豐、蕭英敏、張錫銘四人之不利益聲請再審，至遲應
      於九十五年十一月二十九日前聲請，自訴人豪旭實業有限
      公司竟遲至九十九年十一月二日，始向本院聲請再審，此
      有自訴人豪旭實業有限公司刑事再審聲請狀（詳本院聲再
      字第四五二號卷第八頁，其上所蓋收狀章日期為九十九年
      十一月二日），依法顯有未合。綜上所述，自訴人豪旭實
      業有限公司為受判決人林勇、郭慶豐、蕭英敏、張錫銘之
      不利益聲請再審，於判決確定後，已逾刑法第八十條第一
      項期間之二分之一，聲請再審程序顯有違背法律規定，應
      予駁回。
據上論斷，應依刑事訴訟法第四百三十三條，裁定如主文。
中    華    民    國   100    年    5     月    17    日
                  刑事第十八庭審判長法  官  吳鴻章
                                    法  官  林銓正
                                    法  官  曾淑華
以上正本證明與原本無異。
如不服本裁定，應於收受送達後5 日內向本院提出抗告狀。
                                    書記官  王增華
中    華    民    國   100    年    5     月    18    日